臺灣高等法院臺中分院民事判決　　九十年度勞上字第八號
　　　上　訴　人　　乙○○
　　　被　上訴人　　甲○○
　　　法定代理人　　丙○○
　　　複　代理人　　丁○○
右當事人間請求損害賠償事件，上訴人對於中華民國九十年七月二十三日臺灣臺中地
方法院八十九年度勞訴字第二四號第一審判決提起上訴，本院判決如左：
    主    文
上訴駁回。
第二審訴訟費用由上訴人負擔。
    事實及理由
一、按訴狀送達後，原告不得將原訴變更或追加他訴。但擴張或減縮應受判決事項之
    聲明者，不在此限，民事訴訟法第二百五十五條第一項第三款定有明文。本件上
    訴人於原審原起訴請求被上訴人應連帶給付新台幣（下同）四百四十萬二千四百
    四十五元及自起訴狀繕本送達翌日起至清償日止之法定遲延利息，嗣於訴訟進行
    中，減縮聲明，就賠償金額減縮請求為三百五十萬一千八百三十四元，核與首揭
    規定，應予准許。
二、上訴人起訴主張：其與被上訴人甲○○均任職於被上訴人立穩企業股份有限公司
    （以下簡稱立穩公司），從事大樓電梯裝設工程。於民國（下同）八十七年十月
    十二日上午十時許，二人在臺中縣潭子加工區佳能企業股份有限公司Ａ廠裝設大
    樓作電梯維修後之試車工作時，被上訴人甲○○本應注意並能注意先行通知上訴
    人，俾作好安全防護工作，竟因過失未先行通知上訴人即逕行開電試轉，致上訴
    人防護不及，左手食指、中指、無名指及小指等四指均遭油缸滑輪捲入，受有撕
    脫性截斷等傷害，雖經救治，仍經勞工保險局認定殘障等級為十級。上訴人因本
    件事故受有勞動能力減少之損害計二百七十萬一千八百三十四元，精神上之痛苦
    請求賠償八十萬元，合計三百五十萬一千八百三十四元。茲因上訴人所受之上開
    損害純係被上訴人甲○○之過失行為所致，被上訴人立穩公司則係被上訴人甲○
    ○之僱用人，爰依民法第一百八十四條第一項前段、第一百八十八條第一項規定
    ，請求被上訴人負連帶賠償責任等語。上訴聲明：求為判決：（一）原判決廢棄
    ；（二）被上訴人應連帶給付上訴人三百五十萬一千八百三十四元，及自起訴狀
    繕本送達翌日起至清償日止，按年息百分之五計算之利息；（三）第一、二審訴
    訟費用由被上訴人連帶負擔；（四）第二項請求，上訴人願供擔保，請准宣告假
    執行。
三、被上訴人立穩公司則以：(一)被上訴人甲○○業依規定告知上訴人「上升」之口令
    ，對上訴人發生之職業災害，並無過失；(二)被上訴人立穩公司在上訴人到任時發
    給之工作守則已載明「門開關馬達、連桿、開門電磁器、減速開關箱之周圍，須
    小心注意手、足被夾傷」「懸掛比為2: 1之鋼索及鋼索輪不可攀附，尤其運轉中
    應小心注意」，上訴人又已工作七十四．八小時，對工作環境亦有認識，竟在聽
    聞被上訴人甲○○「上升」口令時未能站穩，待電梯緩昇時，又一時心慌抓住黃
    色框架外之滑輪下方傳動鋼索，可知本件事故發生之原因實係上訴人自身不慎之
    行為。(三)事故發生地點共有二盞六十燭光之電燈照明，並非只有一盞燭光。(四)對
    於上訴人受傷部位之機能是否已無好轉可能有爭執，請求送鑑定等語，資為抗辯
    。聲明：求為判決駁回上訴人之上訴；如受不利判決，被上訴人立穩公司願供擔
    保，請准宣告免為假執行。
四、被上訴人甲○○則以：(一)當日已試車多次，事發時，是在做上升測試，其確實有
    下達上升指令，惟上訴人因本身不注意、緊張而去抓鋼索，才會造成本件傷害。
    (二)電話譯文中所稱：「對，是我沒注意的」，係指並未注意上訴人有無聽到喊上
    升口令，而非表示當時沒有通知上訴人要開電上升等語置辯。聲明：求為判決駁
    回上訴人之上訴。
五、上訴人主張其與被上訴人甲○○均任職於被上訴人立穩公司，從事大樓電梯裝設
    工程。於八十七年十月十二日，二人同至臺中縣潭子加工區佳能企業股份有限公
    司Ａ廠裝設大樓作電梯維修後之試轉工作，約於當日上午十時許，被上訴人甲○
    ○正開電上升試轉時，上訴人之左手食指、中指、無名指及小指等四指不幸遭油
    缸滑輪捲入，受有撕脫性截斷等傷害，雖經緊急送醫施行顯微接指手術及殘肢成
    形術，惟僅接回食指及中指，餘二指皆經截斷，無法接回；且接回後之食指及中
    指「中指節關節」可活動度數分別僅為三十度及零度，「近位指節指關節（指節
    間關節）」可活動度數亦分別僅達十度及五度。嗣經治療終止，並經勞工保險局
    指定之醫院診斷結果，認上訴人身體遺存殘廢，勞工保險局並認上訴人之殘廢程
    度為十級等事實，有勞工保險職業傷病住院申請書、勞工保險傷病診斷書、勞工
    保險殘廢診斷書、勞工保險職業傷病門診就診單、勞工保險卡、現金殘廢給付資
    料、勞工保險給付申請書兼給付收據核定通知書各一件、現場照片五張附卷可稽
    ，並為被上訴人所不爭執，自堪信為真實。
六、按當事人主張有利於己之事實者，就其事實有舉證之責任，民事訴訟法第二百七
    十七條前段定有明文。又民法第一百八十四條第一項前段規定侵權行為以故意或
    過失不法侵害他人之權利為成立要件，故主張對造應負侵權行為責任者，應就對
    造之有故意或過失負舉證責任（八十二年台上字第二六七號判決、五十八年台上
    一四二一號判例意旨參照）。本件上訴人主張被上訴人應負侵權行為損害賠償責
    任，係以被上訴人甲○○於上訴人損害之發生有過失；並主張被上訴人甲○○之
    過失為於開電試轉電梯時，並未喊「上升」口令，以致上訴人未能作好安全防護
    工作，而發生本件職業災害；惟為被上訴人甲○○所否認，並以前揭情詞置辯。
    揆諸前揭法條規定及說明，自應由上訴人就被上訴人甲○○之過失行為亦即於開
    電試轉電梯時，並未喊「上升」口令乙事，負舉證責任。上訴人主張應由被上訴
    人甲○○就其確有喊「上升」口令之事實，負舉證責任，為不可採。經查：
（一）上訴人主張被上訴人甲○○曾於八十九年七月十六日與上訴人母親陳邱寶猜之
      電話聯絡中，自承因疏於注意即開動電梯試車運轉，而致上訴人受有前述傷害
      云云，並據其提出電話談話譯文一份及錄音帶一捲為證，然查：
  １、經原審聽取該捲錄音帶內容及核對該份電話談話譯文結果，被上訴人甲○○（
      下稱吳）與上訴人母親陳邱寶猜（下稱陳母）之對話如下：（僅摘錄與被上訴
      人甲○○是否有過失行為之對話內容）．．．．．．
      陳母：那這樣哪算是公司賠？那它（指公司）指這樣就說要和解，這樣甘對？
      　　　當時也是你開電的？甘是？
      吳　：我開電的。
      陳母：是啊！對吧？
　　　吳　：是啊。
      陳母：我也沒有給你冤枉，伯母不會給你冤枉那個，對吧？因為你們在做工作
            ，是你開電的對吧？
　　　吳　：是。
      陳母：我們大家憑良心講，伯母去醫院，看一個整個人都昏過去，也是你跟我
            去的，對吧？
　　　吳  ：是。
      陳母：對，我看到這個我也會怕，你整個手都斷了了，你在今日，甲○○，你
            的媽媽，你的手這樣子，你想你的感想如何？我到現在心肝很痛，你知
            道嗎？是不是這樣？電是你開的，對吧？現在公司要這樣給我賠，你何
            如打算？是你沒注意的，對吧？
　　　吳  ：對，是我沒注意的。
      陳母：對啊！電是你開的？
      吳　：對啊！
  ２、被上訴人甲○○於原審就上開電話通話中，對於上訴人母親陳邱寶猜所問：「
      是你沒注意的，對吧？」，固回答：「對，是我沒注意的」等語，然被上訴人
      甲○○否認有任何承認其有過失之情事存在，並辯稱：「當時我確有喊上升口
      令」「（問：有說你沒有注意才讓原告手受傷，有何意見？）原告媽媽一直強
      調電是我開的，我有這樣說，但不表示當時我沒有通知他要開電上升，開電是
      資深員工負責的部分」「（問：對於原告電話錄音譯文有何意見？）當時我有
      喊上升口令，在電話中我說『對，是我沒注意的』的意思是我沒有注意到原告
      有無聽到我喊上升的口令，當時只有我與原告在場。事發後在醫院我有問原告
      說我電力上升時為何去抓電纜，他說他是因為緊張才去抓電纜的。」等語。另
      觀之上開電話對談內容，上訴人母親陳邱寶猜除對被上訴人立穩公司和解內容
      表示不滿外，主要在詢問本件職業災害發生當日試轉的電梯電是否為被上訴人
      甲○○所開，並未提及事故發生經過之其他事情，亦未談及被上訴人甲○○在
      當時是否疏未喊上升口令等節。被上訴人母親陳邱寶猜在電話中詢問被上訴人
      甲○○「是你沒注意的」等語，本係指摘被上訴人甲○○對於本件職業災害之
      發生，有應注意而未注意之疏失情事；惟依被上訴人甲○○之上開辯稱，其所
      回答之「對，是我沒注意」等語，則僅在表示其當時並未注意到上訴人有無聽
      到其所喊的「上升」口令而已。自無從依上開通話之前後內容，推認上訴人母
      親陳邱寶猜與被上訴人甲○○間有關「沒注意」之問答對話，係在就被上訴人
      甲○○有無喊「上升」口令，所為之問答。此外，上訴人復未能提出其他確切
      之證據證明被上訴人甲○○在上開電話對談中有何承認未喊「上升」口令疏失
      行為之事實，自難單憑上開電話譯文及錄音內容，即遽認被上訴人甲○○對於
      本件職業災害之發生，確有過失行為存在。
（二）上訴人復主張：試車時門會關起來，現場很安靜，被上訴人甲○○若確實有發
      口令，上訴人一定會聽到；退步言之，縱認被上訴人甲○○有下達上升口令，
      則或因其聲音很小（甲○○平時說話聲音即不大聲），即便係環境安靜上訴人
      亦未聽見，或因上訴人不明其意，均不能謂上訴人已領受其所喊之口令。又「
      上升」口令之性質為意思表示；縱非意思表示，因係被上訴人甲○○通知上訴
      人電梯將啟動上升之指令，自屬意思通知或觀念通知之事實行為，為準法律行
      為，依民法第九十四條規定，應以相對人了解時，發生效力。被上訴人甲○○
      既未確定上訴人領令並了解「上升」口令，即行開電試車，致上訴人受有本件
      傷害，自有過失云云。惟查：
  １、在電梯試車時，電梯門會關閉，故電梯車箱頂上之作業環境十分安靜；而被上
      訴人甲○○在原審勘驗當日，於電梯上升或下降時所下達之「上升」或「下降
      」口令，則均能使同在電梯車箱頂上之人員清晰聽聞等情，業經原審在事發現
      場勘驗屬實，制有勘驗筆錄在卷可稽。基此，被上訴人甲○○在本件職業災害
      發生當日，如於啟動電梯前，確有下達「上升」之口令，則以該工作環境之安
      靜、「上升」詞意之簡單明確，則在場之人理當均能聽聞明瞭；且上訴人既自
      承在發生事故前的電梯試車，被上訴人甲○○都有喊上升的口令。則上訴人所
      陳被上訴人甲○○聲音太小或不明其意云云，即難信採。
  ２、又，被上訴人甲○○在本件事故發生前是否下達「上升」口令一節，乃本件上
      訴人應舉證證明之待證事實；而上訴人在事發之前為何沒有聽到「上升」口令
      ，所可能發生之狀況又不只一端，易言之，有可能是被上訴人甲○○在下達口
      令時，上訴人因故未能注意聽聞（上訴人於本院陳稱其當時係上廁所後返回電
      梯間）。據此，自難單憑該試車環境十分安靜，而上訴人並未聽到「上升」口
      令等情，即遽認被上訴人甲○○確實有未依規定下達「上升」口令之疏失存在
      。
  ３、按意思通知（如催告）、觀念通知（如召集社團總會），學說上稱為準法律行
      為，其與法律行為均屬於所謂的表現行為，即表現一定的意思內容，並基於其
      表現而發生「法律效果」之行為。本件被上訴人甲○○依照被上訴人立穩公司
      「勞工安全衛生工作守則」規定，於電梯開電試車之際，須下達「上升」口令
      ，旨在促使同在電梯內之人員注意，並不會發生任何之「法律效果」。是該「
      上升」口令既非民法上之意思表示，亦非意思通知或觀念通知；上訴人主張應
      有民法第九十四條之適用，自有誤會，為無足採。
（三）上訴人雖又主張：被上訴人甲○○於本件事發時係隸屬該公司「服務課」，而
      非「試車課」，由於被上訴人立穩公司在當日並無足夠之試車課員工團隊可資
      出勤，且須趕工，乃安排非專業且不熟悉試車工作之服務課人員即被上訴人甲
      ○○臨時帶領支援。是以在趕工而默契不夠，且由非專業試車部門之被上訴人
      甲○○掌控電梯升降下，被上訴人甲○○逕行開電之過失行為當係肇致上訴人
      受有本件傷害之原因云云。並舉被上訴人立穩公司各部門單位人員編制名冊六
      紙在卷為證。被上訴人立穩公司則辯稱：服務課人員職司維修與保養，如非專
      門技術人員又如何發現電梯問題所在，並予修復？故被上訴人甲○○由服務課
      調往試車課工作，以其經驗及技術均遊刃有餘，無不適任之情事等語。經查：
  １、原審至本件事故發生地點即臺中縣潭子加工區佳能企業股份有限公司Ａ廠裝設
      大樓之電梯履勘現場時，被上訴人甲○○當場陳稱：「當時燈光有一盞燈吊在
      油壓鋼索邊黃色欄杆上，一盞燈我拿著作調整時照明用，我站在電梯入門口處
      左前方，在箱上控制箱與門頭機構間，原告站在電梯入口處口前方」「試車時
      一定是手動的，如果將手動自動按鈕轉到自動的部位，手控搖控器無法操作。
      當時是在調整門刀與內外門的配合度，要先上升到門刀與門寬位置，要用燈光
      照明是否相配合，若不合需將電梯下降調整外門輪子。手上有拿一把工作燈」
      等語。原審承辦法官並會同上訴人訴訟代理人，當場令被上訴人甲○○操作手
      動搖控器，共同在該電梯車箱頂上試車，勘驗結果發現：被上訴人甲○○在操
      作手動搖控器之過程中，無論是上升或下降時，均有下達上升或下降之口令，
      表示要上升或下降等情，有勘驗筆錄可資佐憑。足徵被上訴人甲○○對於試車
      工作之流程並非不熟悉，對於試車工作之技術亦無缺乏專業之情事。是以被上
      訴人甲○○既能詳述試車之程序及工作情形，並能明確下達上升及下降口令，
      則上訴人主張被上訴人甲○○不具專業試車技能云云，即不足採。
  ２、依被上訴人甲○○於本院九十一年二月二十日準備程序庭呈之「工作配合表」
      所載，被上訴人甲○○自八十七年十月一日起即與上訴人搭配系爭電梯試車工
      作，直至本件事故發生時即同月十二日止。經本院當庭提示該配合表，上訴人
      亦自承：「進場至事發當時，是有超過一星期了，期間只有我與甲○○配合，
      這期間做的是接線或電梯上升的測試工作」等語（見本院卷第九十頁）。上訴
      人於同日並自承：「當天電梯在事故發生前，該部電梯已經有試車過好幾次，
      在發生事故前的電梯試車，甲○○都有喊上升的口令。」等語（見本院卷第八
      九頁）。足證上訴人與被上訴人甲○○至發生事故當天，已搭配試車工作，相
      當時日；且被上訴人甲○○於試轉電梯時均有依工作規則下達「上升」口令之
      習慣。是上訴人謂被上訴人甲○○在履勘時係事後表演，不能與本件事故發生
    　當時之情形相提並論云云，為不可採。
  ３、又被上訴人甲○○雖不否認事發當日係在趕工情形，惟上訴人與被上訴人甲○
      ○至發生事故當天，已搭配試車工作，相當時日；縱如上訴人所稱兩人默契不
      佳，亦無法推認被上訴人甲○○在事發當時即未下達「上升」口令之事實。是
      故，上訴人據以主張被上訴人甲○○有逕行開電之過失行為，並肇致上訴人之
      本件傷害云云，要無可採。
（四）上訴人另主張：事發地點之電梯車廂上方可站立地方狹小，僅有一盞小燈泡（
      如夜間修理汽車時手持之小燈泡）綁在邊欄杆上，且須將電梯門關上始能試車
      ，故當電梯門關上試車時，事發地點上方厥無燈光，且光線昏暗，導致警戒區
      域不明確。又在試車時，倘開電者未經通知事發現場人員即逕行開電試車，該
      電梯並非「緩升」，而係先瞬間震動後始上升，故在事發現場之人，即便有上
      百小時經驗、領受再多裝備及將工作守則倒背如流，在地方狹小、光線昏暗、
      該電梯又瞬間震動下，人類生理反應當係抓住附近他物，以免跌落。況如被上
      訴人立穩公司所稱：上訴人進入被上訴人立穩公司至事發前亦曾於現場見習近
      八十小時，則在被上訴人立穩公司試車課資深人員帶領指揮下，上訴人於逐漸
      熟悉該項試車作業後均不緊張，此次「為何上訴人會緊張？」，必定是電梯瞬
      間震動下，上訴人始緊張抓住附近他物，避免跌落。故被上訴人甲○○即便未
      注意上訴人有無聽聞其喊上升之口令，即有過失云云。然查，試車時，開電者
      於開電上升前喊「上升」口令，旨在促使車廂內之人員注意；至啟動之電梯，
      自不可能因開電者，事先有無喊「上升」口令，而致電梯有「緩升」，或係先
      瞬間震動後始上升之別。原審法官勘驗現場時，當場至車廂頂內試車，電梯門
      關上時，一盞六十燭光電燈尚能清楚看清四周情況，以調整好電梯情形，以手
      動遙控起動電梯，在上升及下降時，均屬緩慢速度，沒有突然震動情形，此有
      勘驗筆錄在卷可參。且系爭電梯試車時，事發之前的與事發當時，電梯上升並
　　　無不同，亦為上訴人於本院準備程序所自承（見本院卷第九十二頁）。退步言
      之，本件事故之發生地點縱有如上訴人所述之光線昏暗、電梯啟動時先瞬間震
      動後始上升等情狀，惟據此亦僅能說明在上開地點工作時之危險性。而上訴人
      與被上訴人甲○○至發生事故當天，已搭配系爭電梯試車工作，相當時日；上
      訴人對電梯車廂上方有黃色框架圈成之安全區域，超過此區域即屬危險區之工
      作環境，自已相當熟悉。被上訴人甲○○喊「上升」口令時，上訴人縱因故未
      注意聽聞，一時心慌，未能立穩，儘可扶住黃色框架；惟上訴人竟抓住黃色框
      架外之滑輪下方傳動鋼索，致手指捲入受傷，足見係上訴人自身疏失所致，核
      與被上訴人甲○○是否有下達「上升」口令一節，尚無關涉，自不能以該等情
      狀即遽認被上訴人甲○○有何過失行為。是上訴人上開主張，尚無足取。
（五）綜上所述，上訴人顯未能就被上訴人甲○○是否有疏未下達「上升」口令之事
      實，舉證以實其說，則依舉證責任分配原則，尚難認被上訴人甲○○對於本件
      職業災害之發生，有何可歸咎之過失行為，應臻明確。從而，上訴人依侵權行
      為之法律關係，主張被上訴人甲○○應負損害賠償責任云云，即無理由。
五、又按受僱人因執行職務，不法侵害他人之權利者，由僱用人與行為人連帶負損害
    賠償責任，民法第一百八十八條第一項前段固有明文。惟僱用人依本條所負之侵
    權行為損害賠償責任，須以受僱人因執行職務，不法侵害他人之權利為前提。本
    件被上訴人甲○○雖受僱於被上訴人立穩公司，然被上訴人甲○○對於上訴人因
    本件職業災害所受之損害，並無侵權行為責任可言，已如前述，則上訴人主張被
    上訴人主穩公司應與被上訴人甲○○連帶負侵權行為之損害賠償責任云云，核與
    上揭法條規定及說明即有未合，要難謂洽。
六、從而，上訴人既未能舉證證明被上訴人甲○○有何過失行為，致使上訴人在本件
    職業災害中受有損害，則其依民法第一百八十四條第一項前段、第一百八十八條
    第一項規定，請求被上訴人連帶給付三百五十萬一千八百三十四元，及自起訴狀
    繕本送達翌日起至清償日止，按週年利率百分之五計算之法定遲延利息，洵屬無
    據，不應准許。又上訴人既受敗訴判決，其假執行之聲請即失所附麗，應併予駁
    回。原審為上訴人敗訴之判決，及駁回其假執行之聲請，並無不合。上訴意旨指
    摘原判決不當，求予廢棄改判，為無理由，應予駁回。
七、因本案事證已臻明確，兩造其餘主張陳述及所提之證據，經本院審酌後，認於判
    決結果不生影響，無予逐一論述之必要，附此敘明。
八、據上論結，本件上訴為無理由，依民事訴訟法第四百四十九條第一項、第七十八
    條，判決如主文。
中　　　華　　　民　　　國　　九十一　　年　　　四　　　月　　 三十　　 日
~B1民事第二庭審判長法　官　童有德
~B2　　　　　　　　法　官　蔡秉宸
~B3　　　　　　　　法　官　翁芳靜
右為正本係照原本作成。
如對本判決上訴，須於收受判決送達後二十日內向本院提出上訴書狀，其未表明上訴
理由者，應於提出上訴後二十日內向本院提出上訴理由書（須按他造人數附具繕本）
，並繳納送達用雙掛號郵票拾份（每份參拾肆元）。
上訴時應提出委任律師或具有律師資格之人之委任狀；委任有律師資格者，另應附具
律師及格證書及釋明委任人與受任人有民事訴訟法第四百六十六條之一第一項但書或
第二項（詳附註）所定關係之釋明文書影本。
~B 　 　　　　　　書記官　陳麗玉
中　　　華　　　民　　　國　　九十一　　年　　　五　　　月　　　一　　　日
附註：
民事訴訟法第四百六十六條之一（第一項、第二項）
對於第二審判決上訴，上訴人應委任律師為訴訟代理人。但上訴人或其法定代理人具
有律師資格者，不在此限。
上訴人之配偶、三親等內之血親、二親等內之姻親，或上訴人為法人、中央或地方機
關時，其所屬專任人員具有律師資格並經法院認為適當者，亦得為第三審訴訟代理人
。
                                                                        Ｈ
